臺灣士林地方法院民事判決
111年度重訴字第225號
原      告  郭瑞陵  

訴訟代理人  黃正琪律師
被      告  吳美鶯  

訴訟代理人  張菁菁律師
上列當事人間請求確認抵押權不存在等事件，本院於民國111年1
1月1日言詞辯論終結，判決如下：
    主  文
確認兩造間就如附表一、二所示之抵押權及所擔保之債權均不存
在。
被告應將前項抵押權登記予以塗銷。
訴訟費用由被告負擔。　　 
     事實及理由
壹、程序部分：
    按確認法律關係之訴，非原告有即受確認判決之法律上利益
    者，不得提起之，民事訴訟法第247條第1項前段定有明文。
    所謂即受確認判決之法律上利益，係指法律關係之存否不明
    確，原告主觀上認其在法律上之地位有不安之狀態存在，且
    此種不安之狀態，能以確認判決將之除去者而言，若縱經法
    院判決確認，亦不能除去其不安之狀態者，即難認有受確認
    判決之法律上利益；苟具備前開要件，即得謂有即受確認判
    決之法律上利益，縱其所求確認者為他人間之法律關係，亦
    非不得提起（最高法院52年台上字第1240號、42年台上字第
    1031號民事判例要旨均可供參照）。查，原告起訴主張其與
    他人公同共有如附表一、二「地號或建號」欄所示之土地及
    建物（下合稱系爭不動產），為擔保被告之債權而設有如附
    表一、二所示之最高限額抵押權（下合稱系爭最高限額抵押
    權），然系爭最高限額抵押權及所擔保被告之債權均不存在
    。惟其此節主張為被告所否認，是兩造間就系爭最高限額抵
    押權及所擔保被告之債權是否存在乙節，顯不明確，並致原
    告在私法上之地位有受侵害之危險，而此項不安之狀態得以
    本件確認判決予以除去，揆諸前開規定及說明，原告提起本
    件確認之訴自有即受確認判決之法律上利益。
貳、實體部分：
一、原告起訴主張略以：訴外人郭明德於民國109年8月21日死亡
    ，原告及訴外人吳美珠、郭憶荻及郭建辰等4人為其繼承人
    ，因繼承而取得系爭不動產之公同共有。又系爭不動產雖有
    系爭最高限額抵押權之登記，然所擔保被告之債權並未發生
    ，系爭最高限額抵押權已失所附麗，縱有抵押權登記，亦屬
    無效。為此，爰依民法第767條第1項之規定提起本訴，請求
    確認系爭最高限額抵押權及所擔保之債權不存在，並請求被
    告塗銷系爭最高限額抵押權之登記等語。並聲明如主文第一
    、二項所示。
二、被告則以：被告於90年3月15日借款新臺幣（下同）1,000萬
    元予郭明德，郭明德因而設定系爭最高限額抵押權以供擔保
    等語置辯。並答辯聲明：原告之訴駁回。
三、得心證之理由：
（一）經查，原告主張其與訴外人吳美珠、郭憶荻及郭建辰等4
      人因繼承郭明德而取得系爭不動產之公同共有，以及系爭
      不動產上設有系爭最高限額抵押權之登記等情，有本院依
      職權調閱之土地建物查詢資料存卷可查，復為被告所不爭
      執，足認屬實，合先敘明。
（二）按確認法律關係不存在之訴，如被告主張其法律關係存在
      時，應由被告負舉證責任（最高法院42年台上字第170號
      判決意旨參照）。又按稱最高限額抵押權者，謂債務人或
      第三人提供其不動產為擔保，就債權人對債務人一定範圍
      內之不特定債權，在最高限額內設定之抵押權。最高限額
      抵押權所擔保之原債權，除本節另有規定外，因約定之原
      債權確定期日屆至而確定。民法第881條之1第1項、第881
      條之12第1項第1款分別定有明文。上開規定於96年3月28
      日修正公布之民法物權編於96年9月28日施行前設定之最
      高限額抵押權，亦適用之，民法物權編施行法第17條亦有
      明文。是最高限額抵押權所擔保者乃為一定範圍之「不特
      定債權」，而非既存之特定債權，則於最高限額抵押權設
      定時，本未必有既存之擔保債權存在（最高法院71年台抗
      字第306號民事判決可資參照）。準此，被告既以前詞辯
      稱系爭最高限額抵押權所擔保之債權存在，揆諸最高限額
      抵押權之性質及上開判決意旨，被告自應就所辯擔保債權
      存在之事實先負舉證之責任。經查：
　　1.按最高限額之抵押契約固得將現在已發生及將來可能發生
      之債權約定為擔保債權。惟最高限額抵押權定有存續期間
      者，訂立契約之目的，顯在擔保存續期間內所發生之債權
      ，是其抵押權設定契約書如未約定擔保既已發生之債權，
      則應以在抵押權存續期間內所發生之債權，始為抵押權效
      力所及（最高法院88年度台上字第1879號民事判決、90年
      度台抗字第302號民事裁定意旨參照）。查，被告就其所
      辯90年3月15日之借款債權存在乙節，固據提出被告之存
      簿封面及內頁影本為據（見本院卷第96頁），然系爭最高
      限額抵押權定有存續期間，即自90年3月28日起至91年3月
      27日止，被告所辯90年3月15日之借款債權顯非於前揭存
      續期間內所發生之債權，且被告復未能提出任何證據證明
      抵押權設定契約書有約定擔保該既已發生之借款債權，揆
      諸上開說明，自難認該借款債權為系爭最高限額抵押權擔
      保效力所及。
　　2.次查，系爭最高限額抵押權所登記之存續期間即所約定之原債權確定期日既已於91年3月27日屆至，則所擔保之原債權自已確定不再發生，而被告以前詞所辯系爭最高限額抵押權所擔保之債權存在乙節，復不足採，此外，被告就系爭最高限額抵押權有何所擔保之原債權存在乙節，又未再為主張並提出證據證明，揆諸首揭規定及說明，自難認系爭最高限額抵押權所擔保之原債權存在。
　　3.再按債之關係消滅者，其債權之擔保及其他從屬之權利亦同時消滅。民法第307條定有明文。另按最高限額抵押權確定後，即成為普通抵押權，其從屬性因而回復，其所擔保之債權即為確定時存在且於不逾最高限額之擔保範圍內為特定債權（最高法院91年度台上字第641號民事判決意旨參照）。又普通抵押權為從物權，以其擔保之債權存在為成立之要件，倘若所擔保之債權不存在，縱為抵押權之設定登記，仍難認其抵押權業已成立（最高法院109年度台上字第220號民事判決可資參照）。準此，系爭最高限額抵押權所擔保之原債權既已確定不再發生，則系爭最高限額抵押權之性質即由最高限額抵押權變更為普通抵押權，而回復其從屬性，並因所擔保之原債權不存在而失所附麗，揆諸前揭規定及說明，系爭最高限額抵押權即應歸於消滅。職是，原告訴請確認系爭最高限額抵押權及所擔保之債權均不存在，應屬有據。
（三）末按所有人對於妨害其所有權者，得請求除去之。各共有
      人對於第三人，得就共有物之全部為本於所有權之請求。
      民法第767條第1項中段、第821條前段定有明文。上開民
      法第821條前段規定於公同共有亦有準用，民法第828條第
      2項規定甚明。又最高限額抵押權若無既存之擔保債權，
      而將來亦確定不再發生擔保債權，其原擔保之存續期間內
      所可發生之債權，已確定不存在，依抵押權之從屬性，應
      許抵押人請求抵押權人塗銷最高限額抵押權之設定登記（
      最高法院83年台上字第1055號判例意旨參照）。據此，系
      爭最高限額抵押權所擔保之債權既確定不存在，揆諸前開
      規定及說明，原告自得本於系爭不動產公同共有人之地位
      ，依民法第767條第1項中段所有人之妨害除去請求權，請
      求抵押權人即被告塗銷系爭最高限額抵押權之登記。
四、綜上所述，原告請求確認系爭最高限額抵押權及所擔保之債
    權不存在，並請求被告塗銷系爭最高限額抵押權之登記，為
    有理由，應予准許。
五、本件事證已臻明確，兩造其餘主張及攻擊防禦方法，於判決
    結果不生影響，爰不一一論述，附此敘明。
六、訴訟費用負擔之依據：民事訴訟法第78條。
中　　華　　民　　國　　111 　年　  11   月　　 29　　日
                民事第五庭    法  官   趙彥強
以上正本係照原本作成。
如對本判決上訴，應於判決送達後20日內向本院提出上訴狀，若
委任律師提起上訴者，應一併繳納上訴審裁判費，否則本院得不
命補正逕行駁回上訴。　　　　　　　　　
中　　華　　民　　國　　111 　年　  11   月　　 29　　日
                              書記官  呂子彥

附表一：
 編號 抵押權標的     種類 地號或建號 所有權 權利範圍 抵押權 設定權利範圍 1 土地 臺北市○○區市○段○○段000地號 公同共有2/5 1/5 2 土地 臺北市○○區市○段○○段000地號 公同共有2/5 1/5 3 建物 臺北市○○區市○段○○段00○號 （門牌號碼：臺北市○○區○○○路○段00巷00號） 公同共有1/1 1/1 抵押權設定內容： ①權利種類：抵押權 ②收件年期及字號：民國90年大同字第026730號。 ③登記日期：90年4月3日。 ④權利人：吳美鶯。 ⑤債權額比例：全部。 ⑥擔保債權總金額：最高限額新臺幣7,000,000元。 ⑦存續期間：自90年3月28日至91年3月27日止。 ⑧清償日期：91年3月27日。 ⑨利息（率）：無。 ⑩遲延利息（率）：無。 ⑪違約金：無。 ⑫債務人及設定義務人：郭明德。     

附表二：
 編號 抵押權標的     種類 地號或建號 所有權 權利範圍 抵押權 設定權利範圍 1 土地 臺北市○○區市○段○○段000地號 公同共有2/5 1/5 2 土地 臺北市○○區市○段○○段000地號 公同共有2/5 1/5 3 建物 臺北市○○區市○段○○段00○號 （門牌號碼：臺北市○○區○○○路○段00巷00號5樓） 公同共有1/1 1/1 抵押權設定內容： ①權利種類：抵押權 ②收件年期及字號：民國90年大同字第026740號。 ③登記日期：90年4月3日。 ④權利人：吳美鶯。 ⑤債權額比例：全部。 ⑥擔保債權總金額：最高限額新臺幣3,000,000元。 ⑦存續期間：自90年3月28日至91年3月27日止。 ⑧清償日期：91年3月27日。 ⑨利息（率）：無。 ⑩遲延利息（率）：無。 ⑪違約金：無。 ⑫債務人及設定義務人：郭明德。